---
title: "dolaR — EDA Overview"
subtitle: "Fontes de dados, análise exploratória e insights para previsão do USD/BRL"
author: "Helix DS · Marie"
date: today
lang: pt
format:
  html:
    theme: cosmo
    toc: true
    toc-depth: 3
    toc-location: left
    embed-resources: true
    code-fold: true
    code-summary: "Ver código"
    fig-width: 10
    fig-height: 5
execute:
  echo: false
  warning: false
  message: false
---

```{r setup}
library(here)
library(dplyr)
library(tidyr)
library(lubridate)
library(scales)
library(plotly)
library(DT)
library(readr)

# Dados principais
ds <- readRDS(here("data", "processed", "features_dataset.rds")) |> arrange(date)
ds_full <- readRDS(here("data", "processed", "daily_dataset.rds")) |> arrange(date)

# Tabelas EDA
target_stats    <- read_csv(here("outputs", "tables", "eda-target-stats.csv"),
                            show_col_types = FALSE)
miss_summary    <- read_csv(here("outputs", "tables", "eda-missing-summary.csv"),
                            show_col_types = FALSE)
serie_inicio    <- read_csv(here("outputs", "tables", "eda-serie-inicio.csv"),
                            show_col_types = FALSE) |>
                    filter(!is.infinite(inicio))
cor_targets     <- read_csv(here("outputs", "tables", "eda-correlacoes-targets.csv"),
                            show_col_types = FALSE)
alta_cor        <- read_csv(here("outputs", "tables", "eda-alta-correlacao.csv"),
                            show_col_types = FALSE)
fe_completude   <- read_csv(here("outputs", "tables", "fe-feature-completude.csv"),
                            show_col_types = FALSE)
fe_cor          <- read_csv(here("outputs", "tables", "fe-correlation-features.csv"),
                            show_col_types = FALSE)

# Paleta
cores <- list(
  azul    = "#2c7bb6",
  vermelho = "#d7191c",
  verde   = "#1a9641",
  laranja = "#fdae61",
  cinza   = "#636363"
)
```

---

# 1. Contexto do Problema

## O que estamos prevendo?

O projeto **dolaR** tem como objetivo construir modelos de previsão do câmbio USD/BRL para
três horizontes temporais distintos. Em vez de prever o **preço bruto** — que é não-estacionário
e acumula tendência de longo prazo — prevemos o **retorno logarítmico** futuro:

$$\text{target}_H = \log\!\left(\frac{\text{USD/BRL}_{t+H}}{\text{USD/BRL}_t}\right)$$

para $H \in \{5, 30, 90\}$ dias úteis. Valores positivos indicam **depreciação do real** (dólar mais caro);
valores negativos indicam **apreciação**.

## Por que três modelos separados?

Conforme o briefing, a hipótese central é que **o que explica o dólar em 5 dias não é o mesmo
que explica em 90 dias**:

| Horizonte | Perfil | Drivers esperados |
|-----------|--------|-------------------|
| **D+5**  | Curto prazo | Momentum, volatilidade, fluxo, ruído |
| **D+30** | Médio prazo | Juros, risco-país, commodities, expectativas |
| **D+90** | Macro prazo | Fundamentos macroeconômicos, cenário externo |

O EDA que se segue testa empiricamente essa hipótese ao comparar os correlatos de cada horizonte.

---

# 2. Fontes de Dados

## 2.1 Inventário de fontes

O dataset integra **9 fontes de dados**, todas acessadas via pacotes R sem necessidade de chaves pagas.

```{r tabela-fontes}
fontes <- tibble::tribble(
  ~Fonte, ~`Pacote R`, ~Tipo, ~Frequência, ~`N variáveis`, ~`Início`, ~Status,
  "BCB PTAX",          "rbcb",    "Câmbio oficial",          "Diária",    "1",  "2010-01-04", "✅ Ativo",
  "BCB SGS (diário)",  "rbcb",    "Juros, reservas, crédito","Diária",    "5",  "2010-01-04", "✅ Ativo",
  "BCB SGS (mensal)",  "rbcb",    "Macro BR, fiscal, atividade","Mensal", "11", "2010-02-01", "✅ Ativo",
  "BCB Focus",         "rbcb",    "Expectativas de mercado",  "Semanal",  "4",  "2010-01-04", "✅ Ativo",
  "Yahoo Finance",     "tidyquant","Mercado financeiro global","Diária",  "11", "2010-01-04", "✅ Ativo",
  "FRED (principal)",  "fredr",   "Macro EUA, juros, inflação","Mensal",  "6",  "2010-02-01", "✅ Ativo",
  "FRED (adicional)",  "fredr",   "Commodities, breakeven, HY spread","Diária/Mensal","8","2010-01-04","✅ Ativo",
  "IBGE SIDRA IPCA",   "sidrar",  "Inflação Brasil",          "Mensal",   "6",  "2010-02-01", "✅ Ativo",
  "IBGE SIDRA PIM/PNAD","sidrar", "Produção industrial, desemprego","Mensal/Trim","2","2010-02-01","✅ Ativo"
)

datatable(fontes,
  options = list(pageLength = 10, dom = "t", scrollX = TRUE),
  rownames = FALSE,
  caption = "Fontes integradas no dataset dolaR"
)
```

## 2.2 Cobertura temporal por variável

Nem todas as séries começam em 2010. O gráfico abaixo mostra quando cada variável passa a estar
disponível — informação crítica para evitar **vazamento de informação** no treinamento dos modelos.

```{r timeline-cobertura}
grupos <- tibble::tribble(
  ~variavel, ~grupo,
  "usd_brl_ptax","Câmbio", "usd_brl","Câmbio",
  "dxy","Mercado Global", "dxy_fred","Mercado Global", "ewz","Mercado Global",
  "vix","Mercado Global", "vix_fred","Mercado Global",
  "sp500","Renda Variável", "nasdaq","Renda Variável", "ibovespa","Renda Variável",
  "petroleo_brent","Commodities", "petroleo_wti","Commodities",
  "ouro","Commodities", "cobre","Commodities", "minerio_ferro","Commodities", "soja","Commodities",
  "treasury_2y","Juros EUA", "treasury_10y","Juros EUA",
  "fed_funds","Juros EUA", "sofr","Juros EUA",
  "breakeven_5y","Juros EUA", "breakeven_10y","Juros EUA",
  "cpi_us","Macro EUA", "core_cpi_us","Macro EUA", "pce_us","Macro EUA",
  "desemprego_us","Macro EUA", "consumer_sentiment_us","Macro EUA",
  "us_hy_spread","Macro EUA",
  "cdi_diario","Juros BR", "selic_diaria","Juros BR", "selic_meta","Juros BR",
  "reservas_intl","Macro BR",
  "fluxo_cambial","Macro BR", "saldo_cambial","Macro BR",
  "ipca_mensal","Macro BR", "ipca_acum12m","Macro BR",
  "ibc_br","Macro BR", "pim_geral","Macro BR", "desemprego_br","Macro BR",
  "dbgg_pib","Macro BR", "resultado_primario","Macro BR",
  "resultado_nominal","Macro BR", "balanca_comercial_bcb","Macro BR",
  "desemprego_pnad_trimestral","Macro BR",
  "focus_cambio","Expectativas", "focus_selic","Expectativas",
  "focus_ipca","Expectativas", "focus_pib_total","Expectativas"
)

serie_plot <- serie_inicio |>
  left_join(grupos, by = "variavel") |>
  mutate(grupo = coalesce(grupo, "Outro")) |>
  arrange(desc(inicio), variavel) |>
  mutate(variavel = factor(variavel, levels = variavel),
         fim = as.Date("2026-07-02"))

cores_grupo <- c(
  "Câmbio"        = "#d7191c",
  "Mercado Global"= "#2c7bb6",
  "Renda Variável"= "#756bb1",
  "Commodities"   = "#74c476",
  "Juros EUA"     = "#fd8d3c",
  "Macro EUA"     = "#fdae6b",
  "Juros BR"      = "#41b6c4",
  "Macro BR"      = "#225ea8",
  "Expectativas"  = "#a1d99b",
  "Outro"         = "#999999"
)

p_timeline <- plot_ly() |>
  add_segments(
    data = serie_plot,
    x = ~inicio, xend = ~fim,
    y = ~variavel, yend = ~variavel,
    color = ~grupo,
    colors = cores_grupo,
    line = list(width = 6),
    hovertemplate = "<b>%{y}</b><br>Início: %{x|%Y-%m-%d}<extra></extra>"
  ) |>
  layout(
    title = list(text = "Disponibilidade temporal das variáveis", x = 0),
    xaxis = list(title = "", type = "date"),
    yaxis = list(title = "", tickfont = list(size = 9)),
    legend = list(title = list(text = "Grupo")),
    margin = list(l = 140),
    height = 700
  )

p_timeline
```

::: {.callout-warning}
**Séries com cobertura limitada:**
`saldo_cambial` (0 obs úteis — descartada), `us_hy_spread` (cobertura apenas a partir de **2023-07**),
`sofr` (disponível desde **2018-04**), `pim_geral` (desatualizado desde **jan/2022**).
Estas séries devem ser tratadas com cautela na fase de modelagem.
:::

---

# 3. O Dataset — Visão Geral

```{r cards-metricas}
n_obs      <- nrow(ds)
n_vars_raw <- 59   # model_dataset menos saldo_cambial
n_vars_eng <- 52
data_ini   <- format(min(ds$date), "%d/%m/%Y")
data_fim   <- format(max(ds$date), "%d/%m/%Y")
```

::: {.columns}
::: {.column width="25%"}
**`r scales::comma(n_obs)`**
Observações diárias
:::
::: {.column width="25%"}
**`r n_vars_raw`**
Variáveis brutas
:::
::: {.column width="25%"}
**`r n_vars_eng`**
Features engenheiradas
:::
::: {.column width="25%"}
**16 anos**
`r data_ini` → `r data_fim`
:::
:::

## 3.1 Distribuição de variáveis por grupo

```{r barras-grupos}
grupos_vars <- tibble::tribble(
  ~grupo, ~n,
  "Mercado diário (Yahoo/BCB)",  23L,
  "Macro BR (mensal, BCB/IBGE)", 14L,
  "Macro EUA (mensal, FRED)",     8L,
  "Expectativas (Focus, semanal)",4L,
  "Atividade trimestral (PNAD)",  1L,
  "Targets (3 regressão + 3 direção)", 6L
)

plot_ly(grupos_vars,
  x = ~n, y = ~reorder(grupo, n),
  type = "bar", orientation = "h",
  marker = list(color = c("#2c7bb6","#225ea8","#fd8d3c","#41b6c4","#a1d99b","#d7191c")),
  hovertemplate = "<b>%{y}</b>: %{x} variáveis<extra></extra>"
) |>
layout(
  title = list(text = "Variáveis no dataset por grupo", x = 0),
  xaxis = list(title = "Número de variáveis"),
  yaxis = list(title = ""),
  showlegend = FALSE
)
```

## 3.2 Missing values no model_dataset

```{r missing-plot}
miss_plot <- miss_summary |>
  filter(pct_miss > 0) |>
  arrange(desc(pct_miss)) |>
  mutate(
    label = sprintf("%.1f%%", pct_miss * 100),
    cor   = case_when(
      pct_miss > 0.5 ~ "#d7191c",
      pct_miss > 0.2 ~ "#fdae61",
      TRUE           ~ "#2c7bb6"
    )
  )

plot_ly(miss_plot,
  x = ~pct_miss * 100,
  y = ~reorder(variable, pct_miss),
  type = "bar", orientation = "h",
  marker = list(color = ~cor),
  text = ~label, textposition = "outside",
  hovertemplate = "<b>%{y}</b>: %{x:.1f}% ausente<extra></extra>"
) |>
layout(
  title = list(text = "Variáveis com missing no model_dataset", x = 0),
  xaxis = list(title = "% de valores ausentes", ticksuffix = "%"),
  yaxis = list(title = "", tickfont = list(size = 10)),
  showlegend = FALSE,
  height = 350
)
```

---

# 4. Série Temporal & Distribuição dos Targets

## 4.1 USD/BRL PTAX — 2010 a 2026

```{r serie-ptax}
# Eventos marcantes no câmbio
eventos <- tibble::tribble(
  ~data,         ~label,               ~y,
  "2015-09-24",  "Crise fiscal BR",    4.20,
  "2018-05-23",  "Greve caminhoneiros",3.90,
  "2020-03-20",  "COVID-19 peak",      5.70,
  "2022-06-01",  "Eleições 2022",      5.00,
  "2024-01-01",  "Fiscal 2024",        4.95
) |> mutate(data = as.Date(data))

p_ptax <- plot_ly(ds_full, x = ~date, y = ~usd_brl_ptax,
  type = "scatter", mode = "lines",
  line = list(color = "#2c7bb6", width = 1),
  name = "USD/BRL PTAX",
  hovertemplate = "%{x|%d/%m/%Y}: R$ %{y:.4f}<extra></extra>"
) |>
add_annotations(
  data = eventos,
  x = ~data, y = ~y,
  text = ~label,
  showarrow = TRUE, arrowhead = 2, arrowsize = 0.8,
  ax = 0, ay = -30,
  font = list(size = 10, color = "#d7191c"),
  arrowcolor = "#d7191c"
) |>
layout(
  title = list(text = "USD/BRL PTAX — Fechamento diário (2010–2026)", x = 0),
  xaxis = list(title = "", rangeslider = list(visible = TRUE)),
  yaxis = list(title = "R$ / USD", tickprefix = "R$ "),
  hovermode = "x unified"
)

p_ptax
```

> **Leitura:** O câmbio saiu de ~R\$1,75 em 2011 para mais de R\$6,00 em momentos de estresse,
> evidenciando tendência de **depreciação secular** do real — confirmando que modelos devem operar
> sobre *retornos*, não sobre o nível do câmbio.

## 4.2 Distribuição dos retornos por horizonte

```{r dist-targets}
targets_long <- ds |>
  select(date, target_5d, target_30d, target_90d) |>
  pivot_longer(-date, names_to = "horizonte", values_to = "retorno") |>
  mutate(horizonte = recode(horizonte,
    target_5d = "D+5", target_30d = "D+30", target_90d = "D+90"))

# Boxplot comparativo
p_box <- plot_ly(targets_long,
  y = ~retorno * 100, x = ~horizonte,
  type = "box",
  color = ~horizonte,
  colors = c("D+5" = "#41b6c4", "D+30" = "#2c7bb6", "D+90" = "#253494"),
  boxmean = "sd",
  hovertemplate = "%{y:.2f}%<extra>%{x}</extra>"
) |>
add_annotations(
  x = 0, y = 0, xref = "paper", yref = "y",
  text = "── zero ──", showarrow = FALSE,
  font = list(size = 9, color = "gray")
) |>
layout(
  title  = list(text = "Distribuição dos retornos log por horizonte (D+5, D+30, D+90)", x = 0),
  yaxis  = list(title = "Retorno log (%)", ticksuffix = "%"),
  xaxis  = list(title = "Horizonte"),
  shapes = list(list(type = "line", x0 = -0.5, x1 = 2.5,
                     y0 = 0, y1 = 0, line = list(dash = "dash", color = "gray")))
)

p_box
```

```{r tabela-stats-targets}
target_stats |>
  mutate(across(where(is.numeric), ~ round(.x, 4))) |>
  mutate(
    media   = scales::percent(media,   accuracy = 0.01),
    dp      = scales::percent(dp,      accuracy = 0.01),
    min     = scales::percent(min,     accuracy = 0.1),
    mediana = scales::percent(mediana, accuracy = 0.01),
    max     = scales::percent(max,     accuracy = 0.1),
    pct_alta = scales::percent(pct_alta, accuracy = 0.1)
  ) |>
  rename(Horizonte = horizonte, N = n, Média = media, `Desvio Padrão` = dp,
         Mínimo = min, P25 = p25, Mediana = mediana, P75 = p75,
         Máximo = max, `% Alta` = pct_alta) |>
  datatable(
    options = list(dom = "t", pageLength = 5),
    rownames = FALSE,
    caption = "Estatísticas descritivas dos targets por horizonte"
  )
```

::: {.callout-note}
**Insight:** O desvio padrão cresce de **2,0% (D+5)** para **4,9% (D+30)** e **8,5% (D+90)** —
incerteza cresce com o horizonte. A mediana positiva em todos os horizontes (~0,1% a 1,3%) reflete
a depreciação secular do real. Em **D+5**, o ativo sobe em 52,5% dos dias, subindo para 56,9% em D+90.
:::

## 4.3 Autocorrelação dos retornos

```{r acf-targets}
acf_data <- function(serie, nome, lags = 40) {
  x <- serie[!is.na(serie)]
  acf_obj <- acf(x, lag.max = lags, plot = FALSE)
  ci <- qnorm(0.975) / sqrt(length(x))
  tibble(
    horizonte = nome,
    lag = as.integer(acf_obj$lag[-1]),
    acf = as.numeric(acf_obj$acf[-1]),
    ci  = ci,
    sig = abs(as.numeric(acf_obj$acf[-1])) > ci
  )
}

acf_all <- bind_rows(
  acf_data(ds$target_5d,  "D+5"),
  acf_data(ds$target_30d, "D+30"),
  acf_data(ds$target_90d, "D+90")
)

p_acf <- plot_ly() |>
  add_bars(
    data = filter(acf_all, horizonte == "D+5"),
    x = ~lag, y = ~acf,
    marker = list(color = ~ifelse(sig, "#d7191c", "#41b6c4")),
    name = "D+5",
    visible = TRUE,
    hovertemplate = "Lag %{x}: ACF = %{y:.3f}<extra>D+5</extra>"
  ) |>
  add_bars(
    data = filter(acf_all, horizonte == "D+30"),
    x = ~lag, y = ~acf,
    marker = list(color = ~ifelse(sig, "#d7191c", "#2c7bb6")),
    name = "D+30",
    visible = FALSE,
    hovertemplate = "Lag %{x}: ACF = %{y:.3f}<extra>D+30</extra>"
  ) |>
  add_bars(
    data = filter(acf_all, horizonte == "D+90"),
    x = ~lag, y = ~acf,
    marker = list(color = ~ifelse(sig, "#d7191c", "#253494")),
    name = "D+90",
    visible = FALSE,
    hovertemplate = "Lag %{x}: ACF = %{y:.3f}<extra>D+90</extra>"
  ) |>
  add_segments(
    data = filter(acf_all, horizonte == "D+5") |> slice(1),
    x = 0, xend = 40, y = ~ci, yend = ~ci,
    line = list(dash = "dash", color = "red", width = 1),
    name = "IC 95%", showlegend = FALSE
  ) |>
  add_segments(
    data = filter(acf_all, horizonte == "D+5") |> slice(1),
    x = 0, xend = 40, y = ~-ci, yend = ~-ci,
    line = list(dash = "dash", color = "red", width = 1),
    showlegend = FALSE
  ) |>
  layout(
    title = list(text = "Autocorrelação (ACF) dos retornos — barras vermelhas: significativas a 5%", x = 0),
    xaxis = list(title = "Lag (dias úteis)"),
    yaxis = list(title = "ACF"),
    updatemenus = list(list(
      type = "buttons", direction = "right",
      x = 0, y = 1.15, xanchor = "left",
      buttons = list(
        list(method = "update",
             args = list(list(visible = c(TRUE,FALSE,FALSE,TRUE,TRUE))),
             label = "D+5"),
        list(method = "update",
             args = list(list(visible = c(FALSE,TRUE,FALSE,TRUE,TRUE))),
             label = "D+30"),
        list(method = "update",
             args = list(list(visible = c(FALSE,FALSE,TRUE,TRUE,TRUE))),
             label = "D+90")
      )
    ))
  )

p_acf
```

> **Insight:** D+5 apresenta autocorrelação quase nula — próximo de ruído branco. D+30 e D+90
> mostram autocorrelação positiva nos primeiros lags, sugerindo alguma persistência de tendência
> em horizontes mais longos. Isso é coerente com a hipótese do briefing de que drivers de curto
> prazo (momentum) diferem dos de longo prazo (macro).

---

# 5. Correlações com os Targets

## 5.1 Top features por horizonte (variáveis brutas)

O gráfico abaixo mostra as 15 variáveis brutas com maior correlação (em módulo) com cada target.
Use os botões para alternar entre horizontes.

```{r cor-por-horizonte}
make_cor_bars <- function(horizonte_label, tgt_col, cor_data, n = 15) {
  d <- cor_data |>
    filter(target == tgt_col) |>
    slice_max(abs(cor), n = n) |>
    mutate(
      feature  = reorder(feature, cor),
      direcao  = ifelse(cor >= 0, "Positiva", "Negativa"),
      cor_pct  = round(cor, 3)
    )

  plot_ly(d,
    x = ~cor, y = ~feature,
    type = "bar", orientation = "h",
    marker = list(color = ~ifelse(cor > 0, "#d7191c", "#2c7bb6")),
    text = ~sprintf("%.3f", cor), textposition = "outside",
    hovertemplate = "<b>%{y}</b><br>r = %{x:.3f}<extra></extra>",
    visible = horizonte_label == "D+5"
  ) |>
  layout(
    xaxis = list(title = "Correlação de Pearson", range = c(-0.35, 0.35),
                 zeroline = TRUE),
    yaxis = list(title = "", tickfont = list(size = 10)),
    showlegend = FALSE
  )
}

p_d5  <- make_cor_bars("D+5",  "target_5d",  cor_targets)
p_d30 <- make_cor_bars("D+30", "target_30d", cor_targets)
p_d90 <- make_cor_bars("D+90", "target_90d", cor_targets)

# Combinar em subplot com menu
subplot(p_d5, p_d30, p_d90, nrows = 1, shareX = TRUE) |>
  layout(
    title = list(text = "Top 15 correlações por horizonte de previsão", x = 0),
    annotations = list(
      list(x = 0.1, y = 1.05, text = "D+5",  showarrow = FALSE, xref = "paper", yref = "paper"),
      list(x = 0.5, y = 1.05, text = "D+30", showarrow = FALSE, xref = "paper", yref = "paper"),
      list(x = 0.9, y = 1.05, text = "D+90", showarrow = FALSE, xref = "paper", yref = "paper")
    ),
    height = 550
  )
```

::: {.callout-important}
**Padrão chave — drivers mudam com o horizonte:**

- **D+5:** as correlações são fracas (máx ~0,16), dominadas por fluxo cambial e indicadores EUA.
  O câmbio de curto prazo é próximo de ruído branco.
- **D+30:** reservas internacionais, consumer sentiment, IBC-BR e IPCA acumulado emergem.
  Fundamentos locais já ganham peso.
- **D+90:** correlações mais altas (máx ~0,28). Focus Selic, IBC-BR, DBGG/PIB e us_hy_spread
  são os mais fortes. **Macro domina o horizonte longo** — exatamente como o briefing previa.
:::

## 5.2 Features engenheiradas — correlação com target_30d

```{r fe-cor-barras}
fe_cor_plot <- fe_cor |>
  slice_max(abs(cor_t30), n = 20) |>
  mutate(feature = reorder(feature, cor_t30))

plot_ly(fe_cor_plot,
  x = ~cor_t30, y = ~feature,
  type = "bar", orientation = "h",
  marker = list(color = ~ifelse(cor_t30 > 0, "#d7191c", "#2c7bb6")),
  text = ~sprintf("n=%s", scales::comma(n)), textposition = "outside",
  hovertemplate = "<b>%{y}</b><br>r = %{x:.3f} (n=%{text})<extra></extra>"
) |>
layout(
  title = list(text = "Top 20 features engenheiradas vs target_30d", x = 0),
  xaxis = list(title = "Correlação de Pearson", zeroline = TRUE),
  yaxis = list(title = "", tickfont = list(size = 10)),
  showlegend = FALSE
)
```

> **Insight:** As features de volatilidade (`vol_vix_21d`, `vol_usd_*d`) e de petróleo (`ret_oil_21d`)
> lideram. Médias móveis do USD/BRL têm correlação negativa — quando o dólar está acima da sua média
> de 63 dias, o retorno futuro tende a ser menor (reversão à média). O `erro_focus` (quanto o mercado
> antecipa em relação ao spot) tem correlação positiva modesta (+0,08), indicando que expectativas
> de mercado já embbutem parte do movimento futuro.

## 5.3 Focus Câmbio × Retorno D+30

O briefing destaca que **focus_cambio deve ser o preditor mais forte**, pois o mercado já incorpora
informação. Vamos testar:

```{r scatter-focus}
focus_data <- ds |>
  select(date, focus_cambio, usd_brl_ptax, target_30d) |>
  drop_na() |>
  mutate(
    erro_focus = log(focus_cambio / usd_brl_ptax) * 100,
    target_30d_pct = target_30d * 100,
    ano = year(date)
  )

cor_focus <- cor(focus_data$erro_focus, focus_data$target_30d_pct) |> round(3)

plot_ly(focus_data,
  x = ~erro_focus, y = ~target_30d_pct,
  type = "scatter", mode = "markers",
  color = ~ano,
  colors = colorRampPalette(c("#41b6c4", "#253494"))(16),
  marker = list(size = 4, opacity = 0.5),
  text = ~format(date, "%Y-%m"),
  hovertemplate = "<b>%{text}</b><br>Erro Focus: %{x:.2f}%<br>Retorno D+30: %{y:.2f}%<extra></extra>"
) |>
add_lines(
  data = focus_data,
  x = ~erro_focus,
  y = ~fitted(lm(target_30d_pct ~ erro_focus, data = focus_data)),
  line = list(color = "#d7191c", width = 2),
  name = sprintf("Regressão (r = %s)", cor_focus),
  showlegend = TRUE,
  hoverinfo = "skip"
) |>
layout(
  title  = list(text = "Erro do Focus vs Retorno D+30", x = 0),
  xaxis  = list(title = "log(Focus Câmbio / PTAX atual) × 100 (%)",
                zeroline = TRUE, zerolinecolor = "gray"),
  yaxis  = list(title = "Retorno log D+30 (%)", zeroline = TRUE, zerolinecolor = "gray"),
  shapes = list(
    list(type="line", x0=-15, x1=15, y0=0, y1=0,
         line=list(dash="dot", color="gray", width=1)),
    list(type="line", x0=0, x1=0, y0=-20, y1=25,
         line=list(dash="dot", color="gray", width=1))
  )
)
```

::: {.callout-warning}
**Hipótese parcialmente confirmada.** A correlação linear é fraca (r ≈ `r cor_focus`).
O mercado antecipa *direção* mas não *magnitude* — há dispersão enorme em torno da reta.
Isso confirma a observação do briefing: "o câmbio é uma das séries mais difíceis de prever".
Modelos não-lineares poderão capturar mais sinal na relação Focus × target.
:::

---

# 6. Qualidade e Redundância das Variáveis

## 6.1 Pares de alta correlação (|r| > 0.85)

Pares altamente correlacionados criam multicolinearidade — problema para modelos lineares
(Ridge/Lasso irão lidar) e potencial desperdício para modelos tree-based.

```{r heatmap-alta-cor}
# Criar matriz para heatmap
vars_alta <- unique(c(alta_cor$var1, alta_cor$var2))
mat_cor <- ds |>
  select(all_of(vars_alta)) |>
  cor(use = "complete.obs") |>
  round(3)

plot_ly(
  x = colnames(mat_cor),
  y = rownames(mat_cor),
  z = mat_cor,
  type = "heatmap",
  colorscale = list(
    c(0, "#2166ac"), c(0.5, "white"), c(1, "#d73027")
  ),
  zmin = -1, zmax = 1,
  text = mat_cor,
  hovertemplate = "<b>%{y} × %{x}</b><br>r = %{z:.3f}<extra></extra>"
) |>
layout(
  title = list(text = "Matriz de correlação — variáveis com |r| > 0.85 entre si", x = 0),
  xaxis = list(tickangle = -45, tickfont = list(size = 10)),
  yaxis = list(tickfont = list(size = 10)),
  height = 400
)
```

```{r tabela-alta-cor}
alta_cor |>
  mutate(cor = round(cor, 4)) |>
  arrange(desc(abs(cor))) |>
  rename(Variável1 = var1, Variável2 = var2, `Correlação` = cor) |>
  datatable(
    options = list(dom = "t", pageLength = 15),
    rownames = FALSE,
    caption = "Pares com correlação |r| > 0.85"
  )
```

**Implicações para modelagem:**

| Par | Correlação | Decisão sugerida |
|-----|-----------|-----------------|
| `petroleo_brent` × `petroleo_wti` | 0,994 | Manter apenas Brent |
| `nasdaq` × `sp500` | 0,993 | Manter apenas S&P 500 |
| `ouro` × `sp500` | 0,897 | Ambos têm papéis distintos — manter com atenção |
| `cdi_diario` × `sofr` | -0,879 | Negativo — captura spread de juros, manter |

## 6.2 Cobertura das features engenheiradas

```{r completude-fe}
library(stringr)
fe_comp_plot <- fe_completude |>
  mutate(
    grupo = case_when(
      str_starts(feature, "ret_usd|ma_usd|dist_ma|max_|min_|drawdown|range_") ~ "G1 — Retornos/Momentum",
      str_starts(feature, "vol_") ~ "G2 — Volatilidade",
      str_starts(feature, "spread_|fluxo_acum|ret_ewz") ~ "G3 — Spreads Macro",
      str_starts(feature, "ret_dxy|ret_vix|ret_oil|ret_ferro|ret_ouro|ret_ibov|ret_sp|erro_focus") ~ "G4 — Retornos Externos",
      TRUE ~ "G5 — Calendário"
    ),
    status = case_when(
      pct_disponivel >= 0.95 ~ "Alta (≥95%)",
      pct_disponivel >= 0.80 ~ "Média (80–95%)",
      TRUE                   ~ "Baixa (<80%)"
    )
  ) |>
  arrange(pct_disponivel)

plot_ly(fe_comp_plot,
  x = ~pct_disponivel * 100, y = ~reorder(feature, pct_disponivel),
  type = "bar", orientation = "h",
  color = ~status,
  colors = c("Alta (≥95%)" = "#2c7bb6", "Média (80–95%)" = "#fdae61", "Baixa (<80%)" = "#d7191c"),
  hovertemplate = "<b>%{y}</b>: %{x:.1f}%<extra></extra>"
) |>
layout(
  title = list(text = "Cobertura das features engenheiradas", x = 0),
  xaxis = list(title = "% de observações disponíveis", ticksuffix = "%"),
  yaxis = list(title = "", tickfont = list(size = 9)),
  barmode = "overlay",
  height = 700
)
```

---

# 7. Síntese & Próximos Passos

## 7.1 Hipóteses do briefing × evidências do EDA

```{r tabela-hipoteses}
hipoteses <- tibble::tribble(
  ~`Hipótese (Briefing)`,                            ~`Evidência EDA`,                                ~Status,
  "Retornos, não preços, para estacionariedade",     "Série de preços claramente não-estacionária (R$1,75→R$6+). Retornos OK.", "✅ Confirmada",
  "Três modelos separados (D+5/D+30/D+90)",          "Perfil de correlações muda completamente entre horizontes. Drivers distintos.", "✅ Confirmada",
  "D+5 dominado por momentum/ruído",                  "ACF D+5 ≈ ruído branco. Correlações máx ~0,16. Fraco sinal linear.", "✅ Confirmada",
  "D+90 dominado por macro",                          "Focus Selic, IBC-BR, DBGG/PIB, us_hy_spread lideram em D+90 (r ~0,24).", "✅ Confirmada",
  "VIX correlaciona negativamente com target",        "vol_vix_21d: r=+0,15 com D+30. VIX alto → BRL deprecia. Sinal presente.", "✅ Confirmada",
  "Focus câmbio = preditor mais forte",               "focus_cambio: r=-0,12 (D+30), -0,22 (D+90). Forte em D+90, fraco em D+5.", "⚠️ Parcial",
  "Multicolinearidade entre commodities",             "Brent×WTI r=0,994, Nasdaq×S&P r=0,993. Redundância clara.", "✅ Confirmada",
  "Modelos complexos > Random Walk?",                 "Correlações lineares baixas. Necessidade de capturar não-linearidades.", "⏳ A testar",
  "Carry trade (diferencial de juros) relevante",     "spread_selic_fed: r=-0,09 (D+30). Presente, mas fraco linearmente.", "⚠️ Parcial"
)

datatable(hipoteses,
  options = list(dom = "t", pageLength = 15, scrollX = TRUE),
  rownames = FALSE,
  caption = "Contraponto: Hipóteses do briefing × evidências do EDA"
) |>
formatStyle(
  "Status",
  backgroundColor = styleEqual(
    c("✅ Confirmada", "⚠️ Parcial", "⏳ A testar"),
    c("#d4edda", "#fff3cd", "#d1ecf1")
  )
)
```

## 7.2 Decisões para a fase de modelagem

Com base no EDA, as seguintes decisões são recomendadas para `11-modeling.R`:

**Features a remover ou tratar:**

- `petroleo_wti` → remover (redundante com `brent`, r=0,994)
- `nasdaq` → remover (redundante com `sp500`, r=0,993)
- `saldo_cambial` → removida (0 obs úteis)
- `sofr` / `spread_cdi_sofr` → usar apenas em modelos treinados a partir de 2018
- `us_hy_spread` → usar apenas em modelos a partir de 2023 (ou tratar como feature tardia)
- `pim_geral` → avaliar remoção (dados congelados desde jan/2022)

**Estratégia de imputação:**

- Forward-fill nas séries mensais/semanais (já aplicado no feature engineering)
- Para sofr/us_hy_spread: treinar modelos com e sem, comparar performance

**Baseline obrigatório (briefing):**

1. **Random Walk** — `USD/BRL[t+H] = USD/BRL[t]` (equivale a retorno = 0)
2. **ARIMA** — autocorrelação da série de retornos
3. **Ridge/Lasso** — benchmark linear com regularização
4. **XGBoost/LightGBM** — principal candidato

**Validação:** walk-forward obrigatório — jamais split aleatório em dados temporais.

---

## 7.3 Visão de pipeline

```{r pipeline-html, results='asis'}
cat('
<div style="background:#f8f9fa; border-left: 4px solid #2c7bb6; padding: 1em; font-family: monospace; font-size: 0.9em;">
<b>✅ Fase 1–3 (Ada):</b> Setup + Coleta + Dataset<br>
&nbsp;&nbsp;&nbsp;&nbsp;└─ 9 fontes · 60 vars brutas · 4.142 obs diárias<br><br>
<b>✅ Fase 4 (Grace):</b> EDA<br>
&nbsp;&nbsp;&nbsp;&nbsp;└─ 11 plots · 9 tabelas · insights de correlação e qualidade<br><br>
<b>✅ Fase 5 (Grace):</b> Feature Engineering<br>
&nbsp;&nbsp;&nbsp;&nbsp;└─ 52 features em 5 grupos · features_dataset.rds (111 vars)<br><br>
<b>⏳ Fase 6 (Alan):</b> Baseline Modeling<br>
&nbsp;&nbsp;&nbsp;&nbsp;└─ Random Walk · ARIMA · Ridge · XGBoost · walk-forward CV<br><br>
<b>⏳ Fase 7 (Alan):</b> Hyperparameter Tuning + Seleção de Features<br><br>
<b>⏳ Fase 8 (Alan):</b> Previsão Probabilística (P10/P50/P90)<br><br>
<b>⏳ Fase 9 (Marie):</b> Relatório Executivo + Dashboard<br><br>
<b>⏳ Fase 10 (Marie):</b> Deploy via Vetiver API
</div>
')
```

---

*Relatório gerado em `r format(Sys.time(), "%d/%m/%Y %H:%M")` · dolaR · Helix DS Framework*
